【裁判字號】    96,交易,625
【裁判日期】    970328
【裁判案由】    業務過失傷害
【裁判全文】
臺灣臺北地方法院刑事判決             96年度交易字第625號
公  訴  人  臺灣臺北地方法院檢察署檢察官
被      告  甲○○
上列被告因業務過失傷害案件，經檢察官提起公訴（九十六年度
調偵字第五五○號），本院判決如下：
    主  文
本件公訴不受理。
    理  由
一、公訴意旨略以：被告甲○○係鴻禧通運有限公司之司機，為
    從事駕駛業務之人，於民國九十六年一月二十一日二十時許
    ，原應注意遵守道路交通標線之規定，不得在繪有禁止臨時
    停車線（紅色實線）之路段臨時停車，且依當時情形，夜間
    有照明、視距良好，亦無不能注意之情事，竟疏未注意臺北
    市○○區○○路五段萬福橋橋頭處繪有禁止臨時停車標線，
    而將車牌號碼Ａ四－七六一號營業大客車，駛至該處停放，
    自行至附近飲食，適同一時、地，有被害人乙○○騎乘車牌
    號碼Ｋ八Ｇ－二九七號號重機車沿臺北市○○區○○路五段
    由東向西方向行駛，途經上開路段時，機車前車頭不慎撞擊
    上開大客車之左後車尾，致被害人當場半昏迷（昏迷指數八
    分），併受有右額葉硬腦膜下血腫、右上顎骨和下顎骨骨折
    、胸部挫傷、臉部多處擦傷及撕裂傷等傷害，因認被告涉犯
    刑法第二百八十四條第二項前段之業務過失傷害罪嫌云云。
二、按犯罪之被害人，得為告訴；被害人之法定代理人或配偶，
    得獨立告訴；告訴乃論之罪，無得為告訴之人或得為告訴之
    人不能行使告訴權者，該管檢察官得依利害關係人之聲請或
    依職權指定代行告訴人，刑事訴訟法第二百三十二條、第二
    百三十三條第一項、第二百三十六條第一項分別定有明文。
    次按告訴或請求乃論之罪，未經告訴、請求或其告訴、請求
    經撤回或已逾告訴期間者，應諭知不受理之判決，並得不經
    言詞辯論為之，亦為刑事訴訟法第三百零三條第三款、第三
    百零七條所明文規定。再所謂未經告訴，包括不得告訴及未
    經合法告訴之情形在內（最高法院八十二年度臺非字第二三
    一號、九十一年度臺非字第二○七號裁判要旨參照），而未
    經合法告訴之義，又包括不得告訴及告訴不合法情形在內。
三、經查：
    (一)被害人因於上開時、地發生本件車禍致受有傷害，公訴
        人認被告係涉犯刑法第二百八十四條第二項前段之業務
        過失傷害罪，依同法第二百八十七條前段之規定，須告
        訴乃論。
    (二)本件案發後，檢察官雖以得為告訴之被害人不能行使告
        訴權，依刑事訴訟法第二百三十六條第一項規定，於九
        十六年三月二十二日開偵查庭時依職權指定被害人之母
        丙○○為代行告訴人，丙○○並同意為代行告訴人而當
        庭表示提出告訴之意【見臺灣臺北地方法院檢察署（下
        稱臺北地檢署）九十六年度偵字第五二六五號偵查卷宗
        第三十八頁】，檢察官並據此認本件經合法告訴而起訴
        被告涉犯業務過失傷害罪嫌云云。惟查：
        1.本件犯罪之被害人為乙○○，為七十三年十一月二十
          四日出生，案發時為已滿二十歲尚未結婚之成年人，
          此有司法院戶役政電子閘門作業系統個人基本資料查
          詢結果表在卷可按，其復未經法院宣告禁治產，是本
          件被害人於本案案發時並無法定代理人或配偶，依法
          僅被害人本人得提出告訴，然遍查卷內資料，並無被
          害人以告訴人身分製作筆錄或提出告訴狀表明告訴之
          意之記載，是其顯未提出告訴甚明。
        2.被害人因頭部外傷併腦出血、腦挫傷、右側顏面骨多
          處骨折行復位術、胸部挫傷等疾患於九十六年一月二
          十一日經急診住進加護病房治療，於一月二十八日轉
          至普通病房繼續治療，於二月七日行復位術，在二月
          十三日出院，出院後宜門診追蹤治療等情，有臺北市
          立萬芳醫院－委託財團法人私立臺北醫學院辦理九十
          六年二月十八日甲種診斷證明書影本在卷可按（見臺
          北地檢署九十六年度偵字第五二六五號偵查卷宗第三
          十九頁）；又被害人於九十六年一月二十一日急診入
          院時呈現昏迷，意識不清，經治療後其意識逐漸恢復
          ，於九十六年一月二十六日移除氣管內管，於九十六
          年一月二十八日因意識已清楚故轉至普通病房繼續治
          療，於九十六年二月七日行顏面骨折復位手術，於九
          十六年二月十三日出院等情，復有臺北市立萬芳醫院
          －委託財團法人私立臺北醫學大學辦理九十七年三月
          二十六日萬院醫病字第○九七○○○二○四三號函暨
          檢附之病歷資料可按，足認告訴人於出院後並無意識
          不清之情形甚明。徵諸證人即被害人乙○○於九十六
          年九月二十八日偵查中所證：目前休養中，嘴巴部分
          還在觀察，腦部不需要觀察，住院後一個禮拜有意識
          ，出院後一個月能提出告訴等語（見臺北地檢署九十
          六年度調偵字第五五○號偵查卷宗第十七頁）；及於
          本院審理中所證：送醫一個禮拜後，也就是七天後才
          清醒，當時其有問其母其昏迷多久，其母答稱一個禮
          拜，其清醒過來後可以講話，知道人是在醫院裡，當
          時可以行走，其母親說話內容其亦聽得懂，其母有告
          知發生車禍之事，但其母當時沒有提到要告訴的事情
          ，其當時意識算是清楚，加上先前昏迷的七天，總共
          住院差不多二十幾天，清醒過來之後沒有再昏迷，但
          有作關於顏面裡面骨頭的手術，作此手術無法吃東西
          ，且因牙齒不能張到很開所以講話也不是很清楚而有
          點含糊，當時只能喝牛奶，喝了差不多一個禮拜，當
          時的意識狀態是清楚的，其在偵查中說係出院後一個
          月才能提出告訴，是指出院後一個月才知道其母有提
          出告訴，當時未自己提出告訴係因其沒有那個能力，
          因其不知怎樣告人，其從昏迷狀態清醒之後意識狀態
          都是正常的，九十六年三月二十二日檢察官開庭時其
          未到庭係因當時講話含糊，其母說其去也沒有用，當
          天其知道其母是要去開庭，且其母親在當天開庭之後
          就告訴其有對被告提出告訴，所以當天就知道其母有
          要告對方等語（見本院九十七年三月十七日審判筆錄
          ）。證人即代行告訴人丙○○於本院審理中證稱：渠
          子乙○○住在加護病房差不多一個禮拜，清醒後轉到
          普通病房，但是意識還不是很清楚，因為乙○○醒來
          時候都不太曉得，譬如渠問乙○○發生什麼事，陳思
          帆說不知道，問乙○○人在哪裡，乙○○也答稱不知
          道，後來渠有跟乙○○說這是醫院，轉到普通病房手
          術後的一、二天，乙○○之意識才清楚，乙○○從清
          醒過來之後，就沒有再度昏迷或意識不清之情形，在
          乙○○快出院之際有告知乙○○渠要對被告提出告訴
          之事，因為當時乙○○有點意識，渠告訴乙○○時，
          乙○○說由渠決定就好，於九十六年三月二十二日偵
          查庭後有大略告知乙○○當天開庭的情形等語（見本
          院九十七年三月十七日審判筆錄），本院就此與上開
          醫院函文參照觀之，足認被害人於清醒後意識清楚，
          對於相關人、事、物之意思能力、辨識能力、認知能
          力均無欠缺，自難認被害人無向檢察官申告犯罪事實
          並表示訴追意思之能力，而須由檢察官指定代行告訴
          人提起告訴，是被害人於本件檢察官九十六年三月二
          十二日指定代行告訴人時實已有能力得自行提出告訴
          ，並無不能提起告訴之情事甚明。
        3.雖證人即被害人乙○○於偵查中及本院審理中均證稱
          不記得當時車禍情形，不記得為何撞到車子等情，然
          證人乙○○於偵查中及本院審理中均能明確證稱當日
          其係獨自一人騎車，當時有下雨，從深坑鄉出發要到
          臺北市參加吃飯聚會等情，堪認被害人雖因遭遇重大
          事故而有部分有關車禍之事實不復記憶之情事，然並
          無意識不清欠缺辨識能力之情形，顯無足礙於被害人
          提出告訴之能力。
        4.另丙○○於九十六年三月二十二日偵查中陳稱：「（
          問：乙○○目前精神狀態如何？）這幾天比較好，他
          會跑到隔壁亂敲門，我講話他都聽不懂。」、「（問
          ：乙○○能否正確表達他的意思？）我問他，他有時
          會點頭、搖頭，有時候會一直看著你，聽不懂。現在
          不太能講話，會聽不清楚。」、「（問：乙○○有沒
          有辦法對被告提出告訴？）他沒有辦法來開庭。」（
          見臺北地檢署九十六年度偵字第五二六五號偵查卷宗
          第三十七、三十八頁）云云；復於九十六年六月八日
          偵查中陳稱：「（問：乙○○有無辦法正確表達意思
          ？）不行。」、「（問：乙○○有無辦法提出告訴？
          ）沒有辦法。」云云（見臺北地檢署九十六年度調偵
          字第五五○號偵查卷宗第七頁）；於本院審理中結證
          稱：「（問：本件為何不由乙○○自己提出告訴？）
          因為乙○○那時候雖然清醒，但是講話反反覆覆，隨
          便亂跑‥‥」、「（問：九十六年三月二十二日開庭
          時，為什麼乙○○不到庭？）因為那時候我懷疑他頭
          部有受傷，所以我不讓他出庭。」云云（見本院九十
          七年三月十七日審判筆錄），然證人丙○○徒憑主觀
          之意念認被害人無法到庭，亦無法提出告訴，所為證
          言復顯然與上開醫院函文內容相違，亦與證人乙○○
          所證情節有悖，是本院自難依憑證人丙○○所言而認
          定被害人確有無法提出告訴之情形。
        5.末本件被害人之姐陳思婷於九十六年一月二十一日警
          詢時雖表明要對肇事者提出告訴（見臺北地檢署九十
          六年度偵字第五二六五號偵查卷宗第八頁）等語，且
          斯時被害人因顱內出血而有病危之情形，有病人病危
          通知單一份在卷可稽（見臺北地檢署九十六年度偵字
          第五二六五號偵查卷宗第十五頁），又當時被害人抵
          院時葛氏昏迷指數八分，呈半昏迷狀態（清醒的昏迷
          指數是十五分），復有臺北市立萬芳醫院－委託財團
          法人私立臺北醫學大學辦理九十六年六月二十六日萬
          院醫病字第○九六○○○四○二二號函附卷可按（見
          臺北地檢署九十六年度調偵字第五五○號偵查卷宗第
          十頁），然陳思婷既不具獨立告訴權，復未經被害人
          委任為告訴代理人，本件檢察官於偵查中亦未依職權
          或依聲請傳訊陳思婷到庭並指定陳思婷為代行告訴人
          ，此觀本案所有卷宗自明，從而陳思婷自無本案之告
          訴權可言，其於警詢時所為之告訴顯非適法，於此一
          併說明。
四、綜上所述，被告所涉告訴乃論之罪，被害人既未提出告訴，
    復無證據證明被害人不能行使告訴權，是檢察官指定代行告
    訴人顯不合法，本件顯未經合法告訴權人提起告訴，揆諸前
    揭說明，本件爰不經言詞辯論，逕為不受理判決之諭知。
據上論斷，應依刑事訴訟法第二百八十四條之一、第三百零三條
第三款、第三百零七條，判決如主文。
中    華    民    國    97    年    3     月    28    日
                  交通法庭  法  官  黃紹紘
以上正本證明與原本無異。
如不服本判決，得於判決送達後十日內，向本院提出上訴狀（應
抄附繕本）。告訴人或被害人如對於本判決不服者，應具備理由
請求檢察官上訴，其上訴期間之計算係以檢察官收受判決正本之
日期為準。
                            書記官  陳靜君
中    華    民    國    97    年    3     月    31    日


司法院資訊處製作；財團法人民間司法改革基金會備份。
